【裁判字號】    92,訴,108
【裁判日期】    920912
【裁判案由】    貪污等
【裁判全文】
臺灣新竹地方法院刑事判決                          九十二年度訴字第一八號
    公  訴  人  臺灣新竹地方法院檢察署檢察官
    被      告  子○○
    選任辯護人  魏早炳律師
                李克欣律師
                魏翠亭律師
    被      告  寅○○
    選任辯護人  李安律師
右列被告因貪污等案件，經檢察官提起公訴（九十一年度選偵字第九五、一二○號、
九十一年度偵字第七○○○號），本院判決如左：
    主  文
子○○公務員假借職務上之機會，行使偽造私文書，足以生損害於公眾及他人，處有
期徒刑柒月。緩刑貳年。偽造之「彭曾生仁」、「彭長庚」、「彭吳香蜜」、「彭張
寶色」、「彭鵠額」、「彭義雄」、「彭菊煙」、「蔡秋梅」、「彭喜文」、「戴聰
益」、「張清涼」、「彭玉地」、「林清煌」、「陳炳文」署押各壹枚，均沒收。
寅○○公務員假借職務上之機會，共同行使偽造私文書，足以生損害於公眾及他人，
處有期徒刑柒月。緩刑貳年。偽造之「吳彭甘香」、「林國盛」、「彭光明」、「龔
國春」、「彭漢忠」、「彭木火」、「曾陳維新」、「許清樹」、「王梅」、「陳德
盛」、「鄭松山」、「彭福來」、「方樑枋」、「駱謝牡丹」、「陳阿玲」、「陳小
秋」、「蔣玉順」、「周妙友」、「吳進超」、「鄭火料」、「張捷」、「劉吉雄」
之署押各壹枚，均沒收。
    事  實
一、子○○、寅○○原分別為新竹市第十六屆北區海濱里、南寮里之里長，任期自民
    國八十七年至九十一年止，均為依據法令從事於公務之人員。緣新竹市北區區公
    所為協助里鄰長瞭解市政，充實工作智能，提高工作熱忱，健全組織功能，提昇
    工作績效，乃於九十一年四月一、二日，辦理二天一夜之「新竹市北區南寮聯里
    九十一年度里鄰長講習會、聯誼活動暨災情查報訓練實施計畫（第一梯次）」自
    強活動，參加此次活動之對象限於海濱里及南寮里之現任里鄰長（里長二人、鄰
    長三十七人，共三十九人），活動實施地點在阿里山，活動補助經費每人新台幣
    （下同）一千三百元，總計五萬零七百元，且雖依規定里鄰長均應親自參加，不
    得由他人代理，然依過去之慣例，未能參加之鄰長均會將機會讓與其他親友或鄰
    長之配偶同往，故而海濱里之鄰長彭曾生仁、彭長庚、蔡秋梅、戴聰益、張清涼
    ，南寮里之鄰長彭光明、龔國春、彭漢忠、彭木火、許清樹、鄭松山、彭福來、
    駱謝牡丹、陳小秋、周妙友、張捷等人雖因故未參加此次活動，然由丑○○、張
    森福、壬○○○、乙○○、丙○○○、癸○○、己○○、庚○、甲○○、辛○○
    ○、辰○○等人頂替前開未參加之鄰長；詎子○○、寅○○於上開自強活動結束
    後至同年四月中旬前之某不詳時間，為向新竹市北區區公所檢據核銷費用，明知
    新竹市北區九十一年度里鄰長自強活動、講習暨災情查報訓練參加人員簽到名冊
    ，需由參加之人親自簽名，竟假借職務上之機會，分別基於偽造私文書之犯意，
    由子○○在前開簽到名冊上，偽造海濱里鄰長彭曾生仁等十四人之署押（包括前
    開未參加鄰長及有參加鄰長）；另寅○○則與南寮里里幹事戊○○（未據起訴，
    應另由公訴人偵處之）共同假借職務上之機會，基於偽造私文書之犯意聯絡，由
    戊○○在前開簽到名冊上，偽造南寮里鄰長吳彭甘香等二十二人之署押（包括前
    開未參加及有參加之鄰長），而分別偽造海濱里、南寮里之九十一年度里鄰長自
    強活動、講習暨災情查報訓練參加人員簽到名冊，其後子○○並將該名冊交付不
    知情之海濱里里幹事巳○○，寅○○所屬之南寮里則由戊○○持以向新竹市北區
    區公所上報核銷費用，足以生損害於未參加之前開鄰長及新竹市北區區公所對於
    認知該次出席自強活動人員、以及經費核銷之正確性。
二、案經新竹市警察局第一分局、法務部調查局新竹市調查站報告台灣新竹地方法院
    檢察署檢察官偵查起訴。
    理  由
壹、有罪部分：
一、訊據被告子○○對於右揭未經授權偽造署押及偽造私文書之事實，均坦白承認，
    並據證人彭長庚、蔡秋梅、戴聰益、張清涼等人分別於偵查、本院調查時證述未
    曾授權被告子○○簽名等語在卷（見九十一年度選他字第一八二號卷第一二一頁
    背面、本院卷第七十九至八十九頁），另亦據證人巳○○、董崇林於新竹市調查
    站、偵查及本院調查時證述在卷（見九十一年度選他字第一八二號卷第八、九、
    一一七、一八一頁，九十一年度選偵字第一二○號卷第五十五頁），復有上開海
    濱里之簽到名冊一件在卷可稽（同上開選偵卷第四十二頁），核被告子○○之自
  白，與事實相符，堪予採信。
二、訊據被告寅○○矢口否認有何偽造文書之犯行，辯稱：該簽到名冊是里幹事戊○
    ○處理的，我確實不知道有代簽名的情事，因為戊○○來拜託我，否則他會沒有
    退休金，並強調我會沒事，所以我才在偵訊時承認，有關簽名、請款等事，是里
    幹事戊○○個人的行為，與我無關，活動的所有文件、核銷名冊都沒有經過我核
    行、蓋章或簽字云云。經查：
（一）證人戊○○於新竹市調查站、偵查中分別證稱：本次活動經費核銷由海濱里里
      幹事巳○○負責，但南寮里參加自強活動經費核銷名單是里長寅○○交給我的
      ，再由我交給巳○○（見上開選他卷第十六、七十五頁）等語；另於本院調查
      時除證稱：里幹事在自強活動中是負責事前的文書工作，也跟著去作服務人員
      ，我不管經費，這次是由巳○○負責，里長要核銷經費需準備單據、名冊，南
      寮里之簽到名冊是里長寅○○於辦完活動後指示我寫的，全部都是我的筆跡，
      是按照往例製作，往例亦會將沒有去的、但是有人代理去的鄰長姓名列上去等
      語（見本院卷第二一五至二一七頁）外，並提出一份口頭報告說明謂其製作簽
      到名冊係經口頭請示里長寅○○後，經寅○○指示依照以往慣例，以前里長指
      示交代你怎麼作就照樣作，礙於寅○○是直屬長官，為求和諧，不忍拒絕撕破
      臉，恐日後挾願報復，所以就依其指示在簽到名冊簽寫鄰長姓名等語（見本院
      卷第二二四頁）。由證人所述可知，上開南寮里之簽到名冊，確係證人依據被
      告寅○○之指示而為，被告上開辯稱不知道有代簽名情事云云，顯不實在。
（二）又被告寅○○為南寮里里長，在本次之前亦曾辦理過自強活動乙情，業據被告
      自承在卷，則被告豈有完全不知經費核銷之流程，以及簽到名冊應是由參加之
      鄰長簽名之理；再者，證人巳○○於本院調查時亦證稱：參加人員名冊是由里
      長製作，是依照里長給的名冊作核銷，里長報幾個人就依他呈報的核銷，但我
      不會查參加者是否為鄰長，參加名冊要由參加者自己簽名等語（見本院卷第二
      一一頁背面）；況被告寅○○並不否認本次自強活動有非鄰長者頂替未參加鄰
      長之位置，則被告於事後為核銷南寮里二十三人之費用，且又係在被提列之人
      需具備鄰、里長資格之情況下（因本次參與對象限鄰、里長），所提出之簽到
      名冊上所列之出席者自應是鄰、里長，如此一來，勢必將未參加之鄰長姓名列
      於簽到名冊上，此情形以被告寅○○已任三年里長之經驗怎可能不知道。又被
      告寅○○未經授權而偽造署押之事實，亦據證人彭光明、龔國春、彭漢忠、彭
      木火、曾陳維新、許清樹、陳德盛、鄭松山、彭福來、駱謝牡丹、陳小秋、周
      妙友等人分別於偵查及本院調查時證述在卷（見上開選他卷第一五八、本院卷
      第五十四至七十九頁）；此外，復有新竹市北區區公所九十二年七月三十一日
      北民字第○九二○○一○二九二號函（見本院卷第一七八頁），就關於核銷費
      用應提附審查之文件為何，覆稱：本案補助經費報銷手續均以簽到簿提附審查
      ，簽到簿由該里里辦公處辦理等情在卷，亦足證簽到名冊為核費之重要依據，
      故被告寅○○上開辯解，顯是事後卸責之詞，不足採信。
三、被告子○○、寅○○復將偽造之簽到名冊，提出於新竹市北區區公所用以核銷費
    用而行使之乙情，亦據北區區公所會計員董崇林於偵訊中證述在卷（見上開選他
    字卷第一七八頁），故被告二人行使偽造私文書之犯行，事證明確，應堪認定。
四、查被告子○○、寅○○於本件行為時，分係新竹市北區海濱里、南寮里之里長，
    為依據法令從事公務之人，竟假借里長職務上之機會，偽造並行使上開簽到名冊
    ，核被告二人所為，均係犯刑法第一百三十四條、第二百十六條、第二百十條公
    務員假借職務上之機會行使偽造私文書罪。被告寅○○與戊○○間，就上述犯行
    有犯意聯絡、行為分擔，為共同正犯，又被告於上開簽到名冊上同時同地偽造多
    人之署押，均係一行為觸犯數相同罪名之想像競合犯，各應從一重罪名處斷，而
    其偽造署押行為，為偽造私文書之階段行為；另其偽造私文書後進而行使，該偽
    造之低度行為為行使之高度行為吸收，均不另論罪，應只論以行使偽造私文書罪
    。爰審酌被告子○○、寅○○之犯罪動機、手段，造成之損害程度非重，雖身為
    公務人員竟違法行事，行為不足為取，然均素行良好前無犯罪紀錄，犯罪後態度
    尚稱良好等一切情狀，分別量處如主文所示之刑。末查，被告子○○、寅○○均
    未曾受有期徒刑以上刑之宣告，有台灣高等法院被告全國前案紀錄表二紙在卷可
    稽，其等此次因一時失慮而罹刑章，經此偵審程序及科刑之教訓，應知所戒慎，
    信無再犯之虞，本院認前開對其等宣告之刑皆以暫不執行為適當，爰併依法各宣
    告緩刑二年，以勵自新。
三、被告子○○於簽到名冊上偽造之「彭曾生仁」、「彭長庚」、「彭吳香蜜」、「
    彭張寶色」、「彭鵠額」、「彭義雄」、「彭菊煙」、「蔡秋梅」、「彭喜文」
    、「戴聰益」、「張清涼」、「彭玉地」、「林清煌」、「陳炳文」，及被告寅
    ○○與證人戊○○共同偽造之「吳彭甘香」、「林國盛」、「彭光明」、「龔國
    春」、「彭漢忠」、「彭木火」、「曾陳維新」、「許清樹」、「王梅」、「陳
    德盛」、「鄭松山」、「彭福來」、「方樑枋」、「駱謝牡丹」、「陳阿玲」、
    「陳小秋」、「蔣玉順」、「周妙友」、「吳進超」、「鄭火料」、「張捷」、
    「劉吉雄」之署押各一枚，均應依刑法第二百十九條之規定，併予宣告沒收。
貳、不另為無罪之諭知：
一、公訴意旨另以：被告子○○、寅○○原分別係新竹市海濱里、南寮里里長，均為
    依據法令從事於公務之人員，其等二人明知前開新竹市北區區公所於九十一年四
    月一、二日，辦裡「新竹市北區南寮聯里九十一年度里鄰長講習會、聯誼活動暨
    災情查報訓練實施計畫（第一梯次）」，依規定僅得由所屬之里鄰長親自參加，
    不得由他人代理，惟其等為爭取新竹市第十七屆南寮里及海濱里里長之選舉連任
    ，竟基於共同之犯意聯絡，利用該聯里所屬之鄰長彭光明、龔國春、彭漢忠、彭
    木火、許清樹、鄭松山、彭福來、駱謝牡丹、陳小秋、周妙友、張捷（以上為南
    寮里）、曾生仁、彭長庚、蔡秋梅、許宗宣、戴聰益、張清涼（以上為海濱里）
    等人未參加此活動之機會，招待競選樁腳乙○○、丙○○○、癸○○、己○○、
    庚○、甲○○、辛○○○、辰○○及不詳姓名者三人（以上為南寮里）、丑○○
    、張森福、壬○○○及不詳姓名者三人（以上為海濱里）頂替未參加之鄰長，並
    在遊覽車上向參加旅遊活動之里民表示：該次自強活動政府補助經費有限，但大
    家可以放心玩，不夠的經費我們會支出，並請求參加旅遊活動之里民支持我們競
    選連任里長等語。而該次活動共支出九萬零八十八元，其餘四萬零三百八十八元
    之開銷，則由子○○與寅○○共同分擔支出。子○○、寅○○並未經授權擅自偽
    造上開簽到名冊持向新竹市北區區公所核銷補助款，足以生損害於南寮、海濱里
    各鄰長及新竹市北區區公所管理之正確性，而乘機詐取該活動補助金額共二萬二
    千一百元等語，因認被告子○○、寅○○另涉犯公職人員選舉罷免法第九十條之
    一第一項、貪污治罪條例第五條第一項第二款利用職務上機會詐取財物罪嫌。
二、按「無罪推定」及「罪疑惟輕」原則為刑事訴訟制度之主要基礎。即犯罪事實應
    依證據認定之，無證據不得推定其犯罪事實；又積極證據不能證明被告犯罪者，
    應諭知無罪之判決，刑事訴訟法第一百五十四條、第三百零一條第一項分別定有
    明文。次按認定犯罪事實，須依證據，而所謂證據，係指合法之積極證據就犯罪
    事實能為具體之證明者而言；又認定不利於被告之事實，須依積極證據，苟積極
    證據不足為不利於被告事實之認定時，即應為有利於被告之認定，更不必有何有
    利之證據，最高法院三十年上字第八一六號著有判例。再所謂「積極證據足以為
    不利被告事實之認定」，係指據為訴訟上證明之全盤證據資料，在客觀上以達於
    通常一般人均不致於有所懷疑，而得確信被告確曾犯罪之程度，若未達此一程度
    ，而有合理懷疑之存在時，即無從為有罪之確信，此觀同院七十六年台上字第四
    九八六號判例意旨自明。換言之，刑事訴訟上證明之資料，無論其為直接證據或
    間接證據，均須達於通常一般之人均不致於有所懷疑，而得確信其為真實之程度
    ，始得據為有罪之認定，若其關於被告是否犯罪之證明未能達此程度，而有合理
    性懷疑之存在，致使無從形成有罪之確信，根據「罪證有疑，利於被告」之證據
    法則，即不得遽為不利被告之認定，最高法院七十六年台上字第四九八六號判例
    意旨可資參照。其以情況證據（即間接證據）斷罪時，尤須基於該證據在直接關
    係上所可證明之他項情況事實，本乎推理作用足以確證被告有罪，方為合法，不
    得徒憑主觀上之推想，將一般經驗上有利被告之其他合理情況逕予排除，此觀諸
    最高法院三十二年上字第六七號判例意旨亦甚彰明。
三、公訴人認被告子○○、寅○○涉犯上開違反公職人員選舉罷免法、貪污罪嫌，係
    以證人即里幹事巳○○、戊○○、證人即參加該活動之南寮里里民丙○○○、鄰
    長陳德盛等人之證述，及新竹市北區南寮聯里九十一年度里鄰長講習會、聯誼活
    動暨災情查報訓練實施計畫、偽造之出席簽到名冊、新竹市北區海濱里、南寮里
    自強活動相關經費報銷資料、南寮聯里九十一年度自強活動支出費用明細、估價
    單及收據等件，為主要論據。訊據被告子○○、寅○○均堅詞否認有何公訴人所
    指犯行，被告子○○辯稱：經費每年都不足，每年都是里長出，我們不是為了選
    舉才辦自強活動，依照慣例都是這樣，在遊覽車上有說不足之經費由我們來墊，
    沒有交代遊覽車小姐說要支持我們競選連任，如果有鄰長臨時不去，而有人要代
    理，我們就答應，每年都有頂替情形等語；被告寅○○辯稱：自強活動每年都是
    市政府舉辦，鄰長如果沒有空，就鄰長自己找人代理，市政府每年經費有限，有
    不足的地方也不能叫鄰長出，往例都是由里長來出，不是為選舉才出錢，大約補
    貼了八千多元等語。經查：
（一）關於被告二人被訴違反公職人員選舉罷免法第九十條之一第一項罪部分：
  (1)、按公職人員選舉罷免法第九十條之一第一項之投票行賄罪係以對於有投票權之
      人，行求期約或交付賄賂或其他不正利益，而約其不行使投票權或為一定之行
      使為構成要件，詳析其要件有三：其一，須對於有投票權之人為之；其二，須
      有行求、期約或交付賄賂或其他不正利益之行為；其三，須約使有投票權人為
      一定之行使或不行使投票權。又不論何階段之行為態樣，行為人之行為是否該
      當於公職人員選舉罷免法第九十條之一第一項之投票行賄罪，均應充足上述三
      要件，亦即須視行為人主觀上是否具有行賄之犯意，而約使有投票權人為投票
      權一定之行使或不行使；客觀上行為人所行求期約或交付之賄賂或不正利益是
      否可認係約使投票權人為投票權之一定行使或不行使之對價；以及所行求、期
  約、交付之對象是否為有投票權人而定；另行求賄選階段，屬行賄者單方意思
      表示行為，雖不以相對人允諾為必要，惟期約賄選之選民必須有受賄投票之意
      思方能成罪，交付賄選階段，則行賄者已實施交付賄賂之行為，一經交付，罪
      即成立，但以收受者已收受，而有其受賄意思者為限。
  (2)、證人巳○○於新竹市調查站及偵查中訊問時固稱：子○○、寅○○為求里長選
      舉連任，因此找了許多不特定的里民頂替未參加旅遊的鄰長，二人在遊覽車上
      曾對參加鄰長及里民表示市政府補助鄰長自強活動的經費有限，因此為了讓大
      家玩的愉快，補助不夠的地方，均由我們二人支付，這次里長選舉競爭激烈，
      希望大家能對現任里長多支持，當時車上之鄰長、里民都以鼓掌方式支持他，
      由於我們的經費只有五萬餘元，子○○、寅○○每人應約支付一萬二千元，區
      公所每年都辦自強活動，公文送給里長，說明只有鄰長才可以參加，但每年都
      會有人頂替鄰里長的位置（見上開選他卷第三、四、一一七頁頁）；然證人巳
      ○○於本院調查時則證稱：參加人員是現任里、鄰長，依公文記載是不可以代
      理的，實際有代理之情形，參加者不需自費，政府補助每人一千三百元，這種
      活動里長會自掏腰包，因為一千三百元根本就不夠，我們工作人員的經費也是
      由里長擔負，不足的經費上級不可能核准，據我所知以往鄰長沒參加時都是由
      其他人代替、而核銷過程也是跟本次一樣一定要用鄰里長的名義來核銷，依照
      往年每位里長每年代墊款至少一萬元，如果里比較大像南寮里且參加人數多的
      話，還可能要代墊到二萬元，調查站記載的不準確，因為我只有提到里長叫大
      家盡量玩，不足的部分他們會負擔，他們並沒有講到里長連任的事情等語（見
      本院卷第二一○至二一四頁）。
  (3)、證人戊○○於新竹市調查站訊問時雖證稱：子○○、寅○○二人，以該里里民
      頂替未出席鄰長之缺位，並贊助不足之經費，以尋求參加旅遊里民支持其等連
      任等語（見上開選他字卷第十四頁）；於偵查中則稱：他們有提到經費不足，
      但請大家安心去玩，不夠的他們會支付，但實際的話和表達方式我記不清楚了
      ，我們區公所一直要求鄰長自強活動寧可缺也不要有人替代，但鄰里長會反彈
      等語（見上開選他自卷第七十五頁背面）；於本院調查時證稱：新竹市政府每
      年都會辦里鄰長的自強活動，參加人需具備里、鄰長身分，這是市政府公文上
      寫的資格，我有把這份計劃印給里長及每位鄰長，注意事項上面有記載不可以
      代替，但是慣例沒有去的人都會被想要去的人代理，大部分都是鄰長的太太或
      親戚代替去，都是鄰長自己去找的，不是里長找特定人參加，我們是工作人員
      負責事前的文書工作，也跟著去做服務人員，每年的自強活動超過的費用部分
      ，都是由里長替參加者支出，（提示調查站九十一年五月七日筆錄，是否有說
      到被告有提及本次自強活動不足的經費里長會贊助請大家支持被告連任？）里
      長沒有這樣講，這是導遊小姐附和，不是里長講的，導遊小姐是說如果表現好
      就繼續支持，且當時也還沒公告也不知道兩位里長有無意願繼續參選，這次活
      動的業務都是按照往例辦理等語（見本院卷第二一五至二一九頁）。
  (4)、綜證人巳○○、戊○○前開證述內容可知，證人於本院調查時均已否認其在
      新竹市調查站中所謂：被告二人曾在遊覽車上表示要大家支持競選連任等語之
      真正，自強活動是每年必舉辦之活動，而里長於每年自強活動中自掏腰包補
      貼活動經費之不足，亦屬常態，由不具鄰里長身分之人頂替鄰里長之情形，
      每年都有，而且是鄰長自己去找頂替之人，里長不會指定人選，本件自強活
      動業務，均是依據往例辦理，並無異於往常之處。
  (5)、證人即導遊丁○○、卯○○於新竹市調查站及本院調查時均證稱：沒有聽到被
      告在車上講關於選舉里長之事情，亦不知道被告二人要競選連任里長，只有向
      車上的人表示出來玩要注意安全及關於旅遊之內容等語（見九十一年度選偵卷
      第一二○號偵查卷第五十八頁至六十五頁、本院卷第二○七至二○九頁）；另
      證人即參加本次自強活動之鄰長彭吳香蜜、彭林菊煙、彭喜文、林清煌、彭玉
      地、彭鵠額、彭張寶色、曾陳維新於新竹市調查站接受訊問時，對於被告二人
      有否在車上表示不足之經費他們會支付，請大家支持其二人連任，以及有無聽
      到導遊丁○○、卯○○提到關於被告二人競選連任里長事，均答稱：沒聽到、
      不清楚、不記得等語（見選偵字第一二○號卷附各該筆錄）；又證人即有參加
      本次自強活動但不具鄰長身分之丑○○、乙○○、丙○○○、曾己○○、甲○
      ○、癸○○、辰○○、辛○○○、庚○於新竹市調查站訊問時，亦均答稱同上
      列彭吳香蜜等證人所述（見上開選他卷附之各該訊問筆錄）。雖證人彭義雄、
      林國盛、蔣玉順分別於調查站、偵查中證稱：遊覽車小姐有告訴我們多支持他
      們等語，但該三位證人亦均稱對於此次活動經費不足部分由誰負擔並不清楚，
      可見證人對於被告二人有無支付費用乙情並無認識，故縱遊覽車小姐確曾為上
      開表示，然也可能係一般應酬話，難憑以認為此即為行求、期約之行為。
  (6)、據證人彭光明、龔國春、彭漢忠、彭木火、許清樹、鄭松山、彭福來、駱謝牡
      丹、陳小秋、周妙友、張捷、彭長庚、蔡秋梅、許宗宣、戴聰益、張清涼、丙
      ○○○、癸○○、己○○、庚○、甲○○、辛○○○、辰○○、丑○○於本院
      調查時，對於自強活動是否可找人頂替、頂替人選如何產生、自強活動之政府
      補助之經費是否足夠、被告子○○、寅○○有否支付費用等情，大致均答稱：
      不知道可否找人代替，但想去之人都會來問，參加自強活動沒有出過錢，不知
      道經費是否足夠，也不清楚里長有無墊錢等語（見本院九十二年三月十九日、
      五月一日訊問筆錄）。由此可知，顯然頂替人選，均是不參加之鄰長與欲參加
      之人私下協調，再參酌證人巳○○、戊○○前開每年都會有頂替情形之證述，
      足見被告二人確實並未涉入，更遑論有指定參加人選之行為。
  (7)、綜上所述可知，公訴人所舉之證據，無法證明被告子○○、寅○○有何公訴人
      所認定之利用該聯里所屬之鄰長未參加此活動之機會，招待競選樁腳頂替未參
      加之鄰長，並在遊覽車上向參加旅遊活動之里民表示此次自強活動政府補助經
      費有限，但大家可以放心玩，不夠的經費我們會支出，並請求參加旅遊活動之
      里民支持我們競選連任里長之行為。
（二）關於被告二人被訴違反貪污治罪條例第五條第一項第二款之利用職務上之機會
      詐取財物罪部分：
  (1)、按貪污治罪條例第五條第一項第二款之利用職務上之機會詐取財物罪，就詐取
      財物之要件言，與刑法詐欺罪相同，必須行為人意圖為自己或第三人不法之所
      有，以詐術使人將本人或第三人之物交付為要件。所謂以詐術使人交付，必須
      被詐欺人因其詐術而陷於錯誤，若其所用方法不能認為詐術，亦不致使人陷於
      錯誤，即不構成該罪（九十一年度台上字第一○七一號判決要旨參照）。
  (2)、本件被告子○○、寅○○雖據前開偽造之簽到名冊作為向北區區公所核銷費用
      之憑據，然此是否即構成公訴人所指之利用職務上機會詐取財物罪，仍值商榷
      。首先，被告二人對於此次自強活動確實有支出費用，以補充政府經費之不足
      乙情，除被告自承在卷外，尚據證人巳○○、戊○○證述在卷，而政府補助之
      費用五萬零七百元，係以海濱里、南寮里鄰長共計三十九人計算，且參加人數
      亦確實為三十九人，雖其中有頂替參加者，然如前述，頂替者並非被告二人所
      指定，且是經過未參加鄰長之同意，況被告是一面循以往慣例而為之，一面亦
      循以往慣例支付政府補助不足之部分（包括超支及隨行工作人員之費用），故
      在行前被告即有需自掏腰包補助之認識，且也為實際之金錢支出乙情觀之，實
      難認被告主觀上有何不法所有之意圖。
  (3)、再者，據證人巳○○、戊○○之證述可知，縱有頂替參加之情形，然簽到名冊
      上仍應列現任鄰長姓名始可核銷費用，而此非本次自強活動始有之情形，以往
      亦復如此，而證人董崇林於偵訊中亦證稱：活動費用是預先給付給自強活動之
      承辦人員，事後再做費用核銷之工作（見上開選他卷第一七八頁），又本次自
      強活動雖名為「新竹市北區南寮聯里九十一年度里鄰長講習會、聯誼活動暨災
      情查報訓練實施計畫（第一梯次）」，但實際上是旅遊並無任何訓練或上課，
      亦據證人巳○○、戊○○證述在卷，顯然北區區公所舉辦之用意僅為消耗該筆
      五萬零七百元之預算，換言之，該筆費用是必定要支出，且已於活動前先交付
      承辦人，如此情形，亦顯無因陷於錯誤而交付財物之情形。
  (4)、綜上所述，被告二人之行為顯然與貪污治罪條例第五條第一項第二款之利用職
      務上之機會詐取財物罪構成要件不相符合。
四、依前開所述，公訴人所指之證據，本院認尚不足以證明被告有何公訴人所指之上
    開犯行，既尚未達於通常一般之人均得確信其為真實之程度，而有合理性懷疑之
    存在，公訴人所提之證據，無從使本院形成有罪之確信。此外，復查無其他積極
    證據足資認定被告二人有何違反公職人員選舉罷免法第九十條之一第一項、貪污
    治罪條例第五條第一項第二款之罪嫌，既不能證明被告犯罪，根據「罪證有疑，
    利於被告」之證據法則及上開判例說明，依法即應為被告無罪之判決，惟因公訴
    人認此與前開經本院認定有罪部分，有方法結果牽連犯之裁判上一罪關係，故爰
    不另為無罪之諭知。
據上論斷，應依刑事訴訟法第二百九十九條第一項前段，刑法第二十八條、第一百三
十四條、第二百十六條、第二百十條、第五十五條、第七十四條第一款、第二百十九
條，判決如主文。
本案經檢察官鍾曉亞到庭執行職務。
中      華      民      國      九十二      年    九      月    十二    日
                                      臺灣新竹地方法院刑事第二庭
                                          法  官   魏 瑞 紅
右正本證明與原本無異。
如不服本判決，應於判決送達後十日內向本院提出上訴狀( 應附繕本 )，上訴於
臺灣高等法院。
                                          書記官   陳 凰 榆
中      華      民      國      九十二      年    九      月    十二    日
附錄本案論罪科刑法條：
刑法第二百十條：
偽造、變造私文書，足以生損害於公眾或他人者，處五年以下有期徒刑。
刑法第二百十六條：
行使第二百十條至第二百十五條之文書者，依偽造、變造文書或登載不實事項或使登
載不實事項之規定處斷。


司法院資訊處製作；財團法人民間司法改革基金會備份。
